最　高　行　政　法　院　判　決
                                     100年度判字第1515號
上  訴  人　周文瓊
訴訟代理人　蔡調彰律師
被 上訴 人　外交部
代　表　人　楊進添
訴訟代理人  王歧正律師
            蔡宗儒律師
上列當事人間有關核發證明事務事件，上訴人對於中華民國99年
8月25日臺北高等行政法院99年度訴字第999號判決，提起上訴，
本院判決如下：
　　主  文
上訴駁回。
上訴審訴訟費用由上訴人負擔。
　　理  由
一、上訴人為參加中醫師檢覈，於民國（下同）86年8月6日申經
    我國駐巴拉圭共和國（下稱巴拉圭）大使館核發僑居證明書
    ，證明其自76年8月17日起至86年8月6日止，以僑民身分在
    巴拉圭居住5年以上在案。嗣經考選部函請法務部調查局北
    部地區機動工作組（下稱調查局北機組）調查結果，上訴人
    於上開期間，係交錯使用我國及巴拉圭（原判決另植巴布亞
    新幾內亞）護照出入境我國達50餘次，其在國外實際居住之
    總日數僅500餘日（原判決附表項次26、27、30及31之護照
    號碼應為110060，原判決附表均植為0000000；項次32、33
    、36及37之護照號碼應為136316，原判決附表均植為000000
    0；項次38-40之使用國籍應為巴拉圭，原判決附表均植為PN
    G【巴布亞新幾內亞】，護照號碼應為161465，原判決附表
    均植為110060；項次42-51之護照號碼應為161465，原判決
    附表均植為0000000；項次54及55均查無入出境資料，參見
    上訴人之入出境紀錄）。被上訴人獲悉上情，乃以98年9月
    21日部授領三字第0987000477號函（下稱原處分）撤銷系爭
    僑居證明書。上訴人不服，提起訴願，遭決定駁回後，乃提
    起行政訴訟，經原審法院99年度訴字第999號判決（下稱原
    判決）駁回。上訴人仍不服，提起本件上訴，求為判決廢棄
    原判決，並撤銷訴願決定及原處分，或發回原審法院。
二、上訴人起訴主張略以：
(一)、上訴人自76年8月16日即出境至巴拉圭，迄巴拉圭大使館
      86年8月6日核發系爭僑居證明書之日止，已符合於國外居
      住5年以上之認定標準，且經巴拉圭大使館依行政作業程
      序洽請內政部入出境管理局（改制後為內政部入出國及移
      民署）提供上訴人之入出境紀錄，始核發系爭僑居證明書
      予上訴人，所循行政作業及認定標準均與被上訴人外(78)
      領三字第78312654號函、外(82)領三字第82315477號函相
      符，並無行政作業疏失或重大瑕疵。況我國駐外使館依領
      務手冊核發之僑居證明書、以及考選部依行為時（下同）
      中醫師檢覈辦法（95年10月23日廢止）第5條第1款核發之
      中華民國僑民身分在國外居住5年以上之證明書，均係以
      內政部入出境管理局入出境資料以為認定，被上訴人並非
      系爭僑居證明書之核發機關，其未查明巴拉圭大使館核發
      系爭僑居證明書有無違失，竟依調查局北機組之查證結果
      ，以原處分撤銷系爭僑居證明書，顯然違反依法行政原則
      、誠信原則及信賴保護原則。
(二)、上訴人自76年8月起僑居巴拉圭，迄86年8月6日止，均具
      僑民身分，並定居、設址、購置中醫診所設備，向巴拉圭
      亞松森市政府申請開設「同仁堂中醫診所」執行中醫業務
      ，其間雖持巴拉圭護照及我國護照進出國門，惟上訴人從
      未喪失僑民身分，依民法第20條規定，均應認為係國外居
      住期間。且領務手冊、中醫師檢覈辦法、專門職業及技術
      人員中醫師申請檢覈須知、其他專門職業及技術人員檢覈
      辦法從未以法律函令排除民法第123條第1項規定之「依曆
      計算」，更無應以「非連續計算」、「不計以外國護照進
      出僑居地」之法令函釋，尤以專門職業及技術人員考試法
      施行細則第5條第3項有關「依曆計算」之規定，實有別於
      所得稅法第7條第2項第2款之規定。故就「5年」期間之計
      算，即應依民法第123條第1項「依曆計算」之規定等語，
      爰求為判決撤銷訴願決定及原處分。
三、被上訴人答辯略以：
(一)、上訴人於國外實際居留日數合計僅500餘日，顯不符合中
      醫師檢覈辦法第5條第1項第1款、被上訴人78年5月29日外
      (78)領三字第78312654號函、82年6月22日外(82)領三字
      第82315477號函及80年領務手冊第3輯第1章(十五)2.(1)
      等關於駐外館處核發僑居證明書，應採實質認定，亦即以
      申請人於國外實際居住日數合併計算已滿5年之規定意旨
      。至於洽請內政部提供申請人之入出境紀錄，僅係駐外館
      處查證申請人是否在國外居住滿5年之證據方法而已，並
      非僅以內政部之入出境紀錄為唯一之認定依據。且調查局
      北機組調查上訴人持他國護照出入我國境之資料，仍屬由
      內政部所提供之申請人入出境資料，因此，被上訴人依據
      調查局北機組之調查資料，認定上訴人實際在國外僅居住
      500餘日，並未實際居住國外滿5年以上，駐巴拉圭大使館
      基於錯誤之事實，核發系爭僑居證明書，自屬違法，被上
      訴人予以撤銷，洵為有據。
(二)、駐巴拉圭大使館所核發之系爭僑居證明書，因不符客觀事
      實而屬違法，且上訴人既自知其在國外居住僅500餘日，
      實質上未達5年，故其對於駐巴拉圭大使館所核發之系爭
      僑居證明書係屬認定事實有誤之違法行政處分，應屬明知
      或可得而知，則依行政程序法第119條第3款之規定，其信
      賴即不值得保護。準此，上訴人既無信賴保護之必要，被
      上訴人依行政程序法第117條規定撤銷違法之系爭僑居證
      明書，以符合依法行政原則，洵為有理。又被上訴人為核
      發系爭僑居證明書之駐巴拉圭大使館之上級機關，自得依
      職權撤銷該違法處分。且被上訴人於知悉系爭僑居證明書
      有違法事由起至予以撤銷止，係於2年之除斥期間內為之
      ，自無不合等語，爰求為判決駁回上訴人在第一審之訴。
四、原判決略以：
(一)、依中醫師檢覈辦法第5條第1項第1款明定「證明第2條第3
      款規定之資格，應繳驗左列各件：一、僑居地駐外使領館
      或負責該僑居地領務之駐外使領館或經外交部授權機構出
      具之中華民國僑民身分在國外居住5年以上之證明書。」
      顯見我國駐外機構核給僑居證明書，非僅以申請人具有僑
      民身分為已足，尚須有在國外居住之客觀事實。而所謂「
      在國外居住」，依其文義亦非等同於在外國設籍或在國外
      設定住所。再我國駐外使領館出具該款證明書係供申請人
      合併同項其餘2款之證明文件用以證明其具有同法第2條第
      3款規定「華僑曾在僑居地執行中醫業務5年以上，卓著聲
      望者。」之中醫師檢覈資格。衡理申請人未實際居住在僑
      居地，即無從在當地執行中醫業務，要無執行業務之年資
      可言。故前引中醫師檢覈辦法第5條第1項第1款規定之「
      在國外居住5年以上」須以申請人實際居住在僑居地總日
      數達5年以上，始足當之。又據被上訴人80年暨88年頒行
      之領務手冊關於華僑申請中醫師檢覈證明章節已明確載示
      ：「1.依中醫師檢覈辦法第5條規定，華僑申請中醫師檢
      覈，應繳驗左列文件：(1)當地使領館或鄰近地區使領館
      或經外交部授權機構出具之中華民國僑民身分在國外連續
      居住5年以上之證明書。……」、「2.駐外管（處）受理
      華僑申請中醫師檢覈有關證明，應依下列規定辦理：(1)
      居住國外證明：請先洽內政部警政署入出境管理局提供申
      請人之入出境紀錄，並於查核申請人在國外居住期間合併
      滿5年後，始予出具。……」且被上訴人亦迭以78年5月29
      日外(78)領三字第78312654號函釋：「三、嗣後出具上述
      僑居證明時，均請先洽內政部入出境管理局提供申請人之
      入出境紀錄，並於查核申請人在國外居住期間合併滿5年
      後，始予出具。」及82年6月22日外(82)領三字第8231547
      7號函釋：「……所稱之『在國外居住滿5年以上之證明書
      』……得函請內政部警政署入出境管理局提供申請人之入
      出境紀錄，核算其在國外實際居住期間超過滿5年始可核
      發。申請人如為世居國外之僑胞則可在審核其相關證明文
      件無訛後，影存逕發。」準此以論，上訴人於前揭設籍於
      巴拉圭10年期間，實際停留在國外之總日數僅500餘日，
      明顯不具「在國外居住5年以上」之客觀事實，不符合申
      領僑居證明書之規定要件。再核之僑居證明書之性質，係
      屬確認上訴人具我國僑民身分在巴拉圭居住5年以上身分
      之確認性行政處分，則我國駐巴拉圭大使館誤認上訴人已
      在巴拉圭居住滿5年以上，核發系爭僑居證明書即非適法
      ，而屬違法之行政處分。
(二)、我國駐巴拉圭大使館係被上訴人之轄屬機關，經被上訴人
      授權核發系爭僑居證明書，被上訴人顯係其上級機關，依
      行政程序法第117條前段規定，自得依職權撤銷上開違法
      之行政處分。又申請行政機關出具證明一定事實之文件，
      申請人本負有備具該事實相關之基本資料以供審查之協力
      義務。況依行為時駐外館處文件證明辦法（91年1月23日
      廢止）第34條第1項及第35條之規定，申請人申請駐外館
      處為旅外國人出具僑居證明時，應提出中華民國護照或其
      他足資證明其有關身分資料及具中華民國國籍之證明文件
      。故申請核發以我國僑民身分在國外居住5年以上之證明
      書，申請人自應向我國駐外館處提出完整翔實之入出境紀
      錄，以供審核申請事項是否屬實，據以核發僑居證明書，
      否則，即難謂其對重要事項已提供正確資料或為完全陳述
      。上訴人在76年8月16日（原判決植為17日）起至86年8月
      6日止之期間交錯使用我國及巴拉圭護照出入境我國達50
      餘次，上訴人就此事實無從諉為不知，其竟隱瞞此部分之
      資料，未提供我國駐巴拉圭大使館審核，致該使館誤認上
      訴人已符合在巴拉圭居住5年以上之事實，而出具系爭僑
      居證明書，堪認上訴人故意提供不完整之入出境紀錄資料
      ，致使我國駐巴拉圭大使館作成違法之行政處分，且揆諸
      上訴人自承前曾申請僑居證明書，因實際居住不足5年不
      獲准許，顯見其對於系爭僑居證明書係屬違法行政處分，
      應屬明知或重大過失而不知，自有行政程序法第119條第2
      款、第3款所列信賴不值得保護之情形，被上訴人予以撤
      銷，於法自屬有據，難認有違反依法行政原則、誠信原則
      及信賴保護原則可言。綜上，原處分適用法律並無違誤，
      訴願決定予以維持，核無不合等語，乃判決駁回上訴人在
      第一審之訴。
五、本院查：
(一)、按「中華民國國民具有左列資格之一者，得應中醫師檢覈
      ：……三、華僑曾在僑居地執行中醫業務5年以上，卓著
      聲望者。」及「證明第2條第3款規定之資格，應繳驗左列
      各件：一、僑居地駐外使領館或負責該僑居地領務之駐外
      使領館或經外交部授權機構出具之中華民國僑民身分在國
      外居住5年以上之證明書。二、經僑務委員會登記有案之
      當地中醫師公會或鄰近地區中醫師公會或當地華僑團體出
      具行醫5年之證明；或當地政府所發屆滿5年之行醫執照或
      准予註冊行醫之證明；並均經僑居地駐外使領館或負責該
      僑居地領務之駐外使領館或經外交部授權機構驗證。三、
      經僑務委員會登記有案之當地華僑團體出具之行醫聲望卓
      著證明書。」分別為行為時中醫師檢覈辦法第2條第3款及
      第5條第1項所明文。次按「(十五)華僑申請中醫師檢覈證
      明：1.依中醫師檢覈辦法第5條規定，華僑申請中醫師檢
      覈，應繳驗左列文件：(1)當地使領館或鄰近地區使領館
      或經外交部授權機構出具之中華民國僑民身分在國外連續
      居住5年以上之證明書。……」及「(十五)華僑申請中醫
      師檢覈證明：……2.駐外管（處）受理華僑申請中醫師檢
      覈有關證明，應依下列規定辦理：(1)居住國外證明：請
      先洽請內政部警政署入出境管理局提供申請人之入出境紀
      錄，並於查核申請人在國外居住期間合併滿5年後，始予
      出具。……」分別為80年領務手冊第3輯第1章(十五)1.(1
      )及88年領務手冊第3輯第1章(十五)2.(1)所明定。再按「
      主旨：嗣後出具華僑為申請中醫師檢覈所需之僑居證明，
      請依說明三辦理……。說明：……三、嗣後出具上述僑居
      證明時，均請先洽請內政部入出境管理局提供申請人之入
      出境紀錄，並於查核申請人在國外居住期間合併滿5年後
      ，始予出具。」及「……二、該辦法（指中醫師檢覈辦法
      ）第5條第1款所稱之『在國外居住5年以上之證明書』，
      貴館（處）得函請內政部警政署入出境管理局提供申請人
      之入出境紀錄，核算其在國外實際居住期間超過5年始可
      核發。申請人如為世居國外之僑胞則可在審核其相關證明
      文件無訛後，影存逕發。……」分別為被上訴人78年5月
      29日外(78)領三字第78312654號函及82年6月22日外(82)
      領三字第82315477號函所明釋。復按「違法行政處分於法
      定救濟期間經過後，原處分機關得依職權為全部或一部之
      撤銷；其上級機關，亦得為之。但有下列各款情形之一者
      ，不得撤銷︰……二、受益人無第119條所列信賴不值得
      保護之情形，而信賴授予利益之行政處分，其信賴利益顯
      然大於撤銷所欲維護之公益者。」及「受益人有下列各款
      情形之一者，其信賴不值得保護︰一、以詐欺、脅迫或賄
      賂方法，使行政機關作成行政處分者。二、對重要事項提
      供不正確資料或為不完全陳述，致使行政機關依該資料或
      陳述而作成行政處分者。三、明知行政處分違法或因重大
      過失而不知者。」分別為行政程序法第117條第2款及第11
      9條所明定。且按「駐外館處得為旅外國人出具……僑居
      證明……，但以該等證明依法令規定須由我駐外館處出具
      者為限。」及「（第1項）申請人依前條規定申請時，應
      提出中華民國護照或其他足資證明其有關身分資料及具中
      華民國國籍之證明文件。（第2項）領務承辦人員對前項
      證明文件之真實性及內容有疑問時，應先函請其核發機關
      查證。」分別為行為時駐外館處文件證明辦法第34條第1
      項及第35條所規定。
(二)、原審為原判決時，業已斟酌全辯論意旨及調查證據之結果
      ，依論理及經驗法則判斷事實，且原判決就我國駐外機構
      核發僑居證明書，必須申請人已繳驗中醫師檢覈辦法第5
      條第1項各款規定之證明文件，證明其具有同辦法第2條第
      3款規定「華僑曾在僑居地執行中醫業務5年以上，卓著聲
      望者」之中醫師檢覈資格。而由同辦法第5條第1項第1款
      規定可知，我國駐外機構核發僑居證明書，申請人除須具
      僑民身分外，尚須有在國外居住之客觀事實；如申請人未
      實際居住在僑居地，即無從在該僑居地執行中醫業務而累
      計其執行中醫業務之年資；故該款所謂「在國外居住5年
      以上」，係指申請人實際居住在僑居地之總日數達5年以
      上。又按80年領務手冊第3輯第1章(十五)1.(1)及88年領
      務手冊第3輯第1章(十五)2.(1)規定及被上訴人78年5月29
      日外(78)領三字第78312654號函及82年6月22日外(82)領
      三字第82315477號函釋意旨，上訴人設籍在巴拉圭之10年
      期間，實際居住在國外之總日數僅500餘日，明顯不具「
      在國外居住5年以上」之客觀事實，不符合申領僑居證明
      書之規定要件。再核之僑居證明書之性質，係屬確認上訴
      人具我國僑民身分且有在巴拉圭居住5年以上客觀事實之
      確認性行政處分，則我國駐巴拉圭大使館誤認上訴人已在
      巴拉圭居住5年以上所核發之系爭僑居證明書，即屬違法
      之行政處分。且我國駐巴拉圭大使館係被上訴人之轄屬機
      關，經被上訴人授權核發系爭僑居證明書，被上訴人顯係
      其上級機關，依行政程序法第117條前段規定，自得依職
      權撤銷系爭違法之行政處分。另依駐外館處文件證明辦法
      第34條第1項及第35條規定，上訴人申請我國駐巴拉圭大
      使館出具僑居證明書，除應提出中華民國護照或其他足資
      證明其具中華民國國籍之證明文件外，尚須提出足資證明
      其有「在國外居住5年以上」之身分資料，則上訴人自應
      提出完整且翔實之入出境紀錄，俾我國駐巴拉圭大使館審
      核後據以核發僑居證明書，否則，即難謂上訴人已對重要
      事項提供正確資料或為完全陳述。惟上訴人明知其自76年
      8月16日起至86年8月6日止，交錯使用我國及巴拉圭護照
      出入我國境達50餘次，竟未提供此部分之入出境紀錄予該
      大使館審核，致該大使館誤認上訴人已符合「在國外居住
      5年以上」之身分，而出具系爭僑居證明書，堪認上訴人
      對重要事項提供不正確資料或為不完全陳述，致該大使館
      依該資料或陳述而作成系爭違法之行政處分。況上訴人自
      承前曾申請僑居證明書，因實際居住在國外未達5年，而
      遭否准，顯見上訴人明知系爭僑居證明書違法或因重大過
      失而不知，自有行政程序法第119條第2款、第3款規定之
      信賴不值得保護之情形，被上訴人依職權撤銷之，於法有
      據，難認違反依法行政原則、誠信原則及信賴保護原則。
      綜上，原處分適用法律並無違誤，訴願決定予以維持，核
      無不合，乃判決駁回上訴人在第一審之訴等情，業已詳述
      其得心證之理由及法律意見，且就上訴人所主張之論點何
      以不足採，分別予以指駁甚明，本院核無不合。
(三)、中醫師檢覈辦法第2條第3款既規定「華僑曾在僑居地執行
      中醫業務5年以上」為應中醫師檢覈考試之資格之一，而
      觀諸醫師法第8條之1、第12條及第29條之1有關醫師執行
      業務之規定，足認醫師應親身執行醫療業務，則華僑倘未
      在僑居地實際居住5年以上，又如何在僑居地執行中醫業
      務5年以上？原處分、訴願決定及原判決均係認上訴人實
      際居住在國外之總日數僅500餘日，而未在國外居住5年以
      上，不符合該款「在僑居地執行中醫業務5年以上」之法
      定資格，本院核無不合。是上訴人猶執前詞主張，就中醫
      師檢覈辦法第2條第3款、第5條及專門職業及技術人員中
      醫師申請檢覈須知所謂「在僑居地執行中醫業務5年以上
      」及「在國外居住5年以上」，既無法律函令明定該5年期
      間「非連續計算」、「實際居住之總日數計算」，自應依
      民法第123條第1項規定「稱年者，依曆計算」。考選部以
      當時法律函令未規定以「非連續計算」，行文被上訴人轉
      駐外單位，顯逾法律有關期日及期間之規定，原判決未審
      究行政命令及作業，並非民法第119條規定所謂之「特別
      訂定」，即有判決不適用法規及適用不當之違法。且法律
      就「僑居」並無明確定義，惟按系爭僑居證明書記載上訴
      人「自76年8月17日起至86年8月6日止，以中華民國僑民
      身分在巴拉圭共和國國外居住5年以上」等語，即應類推
      適用民法第20條有關「住所」之規定。原判決就該「5年
      期間」不適用有關住居所、營業所及僑居、僑民等法令之
      「繼續居住」之明文定義，亦有判決不適用法規及適用不
      當之違法。又我國駐巴拉圭大使館係依被上訴人78年5月
      29日外(78)領三字第78312654號、82年6月22日外(82)領
      三字第82315477號相關通函作業程序核發系爭僑居證明書
      ，並無違反行政作業程序及重大瑕疵，迄今除原判決附表
      所依據之其他機關（指調查局北機組）資料外，入出境管
      理局並未提供任何上訴人在國外居住未達5年之入出境紀
      錄，原判決捨行政作業程序而以不同機關之不同認定，遽
      認我國駐巴拉圭大使館核發之系爭僑居證明書為違法之行
      政處分，顯有判決不適用法規之違法，且未依上訴人聲請
      函查法令依據，亦有判決不備理由之違法。另我國駐外使
      館依領務手冊出具之「僑居證明書」及依中醫師檢覈辦法
      第5條第1項第1款出具之「中華民國僑民身分在國外居住5
      年以上之證明書」，均係以內政部入出境管理局入出境資
      料為認定，並不計僑居國護照進出僑居地之僑居身分，亦
      無任何明定不計「以僑居國護照進出僑居地」之法令函釋
      ，原判決以其他機關所為僑居國護照進出僑居地作為本件
      駐外使館依領務手冊作業有違失之認定，實有判決不適用
      法規之違法。且上訴人提出我國護照、巴拉圭護照及巴拉
      圭公民身分證明向我國駐巴拉圭大使館申請核發系爭僑居
      證明書，並無隱瞞，亦無使我國駐巴拉圭大使館誤認，詎
      原判決逕認上訴人未提供完整之資料供核，而有信賴不值
      得保護之情形，其判決理由顯與卷證不符，而有不備理由
      之違法云云，或係重述其在原審業經主張而為原判決摒棄
      不採之陳詞，或係就原審取捨證據、認定事實之職權行使
      事項，任加指摘違誤，或係就原審所為論斷或駁斥其主張
      之理由，泛言原判決不適用法規或適用不當或判決不備理
      由，均不足採。
(四)、觀諸上訴人之入出境紀錄，原判決附表項次38-40之護照
      號碼應為161465，原判決附表均植為110060，參以原判決
      附表項次42-51之護照號碼應為161465，使用國籍均為巴
      拉圭，足認項次38-40之使用國籍亦應為巴拉圭，原判決
      附表均植為PNG（巴布亞新幾內亞），尚有未洽；另原判
      決附表項次54及55均查無入出境資料，原判決及附表加計
      各該項次在國外停留天數，亦有未洽。原審雖未予調查，
      惟上訴人就原判決附表項次38-40既使用巴拉圭國籍入出
      境，且扣除原判決附表項次54及55之在國外停留天數，上
      訴人於系爭期間在國外停留天數僅有500餘日，故均不致
      影響判決之結果，尚難遽謂原判決有上訴人主張之判決不
      備理由之違法。
(五)、綜上所述，原判決維持訴願決定及原處分，而駁回上訴人
      在第一審之訴，核無違誤。上訴論旨，仍執前詞，指摘原
      判決違背法令，求予廢棄，並撤銷訴願決定及原處分，或
      發回原審法院，為無理由，應予駁回。
六、據上論結，本件上訴為無理由。依行政訴訟法第255條第1項
    、第98條第1項前段，判決如主文。
中　　華　　民　　國　　100　 年　　8　　 月　　31　　日
                    最高行政法院第二庭
                        審判長法官　劉　鑫　楨
                              法官　吳　慧　娟
                              法官　胡　方　新
                              法官　曹　瑞　卿
                              法官　林　金　本

以  上  正  本  證  明  與  原  本  無  異
中　　華　　民　　國　　100　 年　　8　　 月　　31　　日
　　　　　　　　　　　　　　　書記官　莊　俊　亨